臺灣高等法院民事判決
111年度上字第655號
上  訴  人  謝瓊華
訴訟代理人  賴玉山律師          
            馮聖中律師
被 上訴 人  中國信託商業銀行股份有限公司


法定代理人  利明献
訴訟代理人  賴盛星律師
上列當事人間請求損害賠償等事件，上訴人對於中華民國110年1
1月5日臺灣士林地方法院108年度訴字第1314號判決提起上訴，
本院於111年10月26日言詞辯論終結，判決如下：
    主      文
上訴駁回。
第二審訴訟費用由上訴人負擔。
    事實及理由
一、上訴人主張：訴外人謝沂恩（已歿）為伊在環宇開發生技食
    品股份有限公司（下稱環宇公司）擔任董事時之秘書，竟於
    民國105年5月10日冒用伊名義向被上訴人申辦ANA聯名精緻
    卡（下稱系爭信用卡），被上訴人依「中華民國銀行商業同
    業公會全國聯合會信用卡業務委員會所屬機構辦理信用卡業
    務自律公約」之規定，本應詳細核閱伊之身分證件，如係以
    郵寄、傳真或網路申請，亦應確認本人身分以防冒名申請，
    竟疏未注意而核發系爭信用卡，嗣謝沂恩於105年5月17日至
    106年10月23日期間持系爭信用卡刷卡消費新臺幣（下同）3
    50萬8903元，伊在不知情之情況下，已繳付該款項予被上訴
    人，致受有損害。爰依民法第179條、第184條第1項前段規
    定，擇一請求被上訴人如數返還並自起訴狀繕本送達翌日起
    算之加計法定遲延利息（上訴人逾上開範圍之請求，經原審
    判決駁回，未據其聲明不服，不在本院審理範圍）。   
二、被上訴人則以：上訴人前已向伊申辦信用卡3張，於105年5
    月10日再增加申辦系爭信用卡，並未提高刷卡額度，依伊「
    信用卡個人戶授信辦法」第4條規定，無須重新辦理面對面
    徵信，伊已核對系爭信用卡申請書上之「謝琼華」簽名與上
    訴人在其他文件上之簽名近似，聯絡電話等基本資料亦均相
    符，伊因而核發系爭信用卡，並無過失。且上訴人不爭執確
    有以系爭信用卡購買機票，於謝沂恩死亡前，從未就系爭信
    用卡消費帳單提出異議，可見上訴人應有申辦使用系爭信用
    卡，伊並無過失侵權行為或不當得利等語，資為抗辯。
三、原審判決駁回上訴人之訴，上訴人不服，提起一部上訴，聲
    明：㈠原判決關於駁回上訴人後開第二項之訴部分廢棄；㈡被
    上訴人應給付上訴人350萬8903元，及自起訴狀繕本送達翌
    日起至清償日止，按週年利率5％計算之利息；㈢願供擔保請
    准宣告假執行。被上訴人則答辯聲明：㈠上訴駁回；㈡如受不
    利判決，願供擔保請准宣告免為假執行。
四、兩造不爭執系爭信用卡以上訴人名義申辦，於105年5月17日
    至106年10月23日有刷卡消費359萬2503元之交易紀錄，其中
    8萬3600元係用於購買上訴人出國機票，上開信用卡款均已
    繳付予被上訴人等情（見本院卷第119、149頁），並有信用
    卡消費明細紀錄、入出國日期證明書、購票紀錄、簽帳單為
    證（見原審卷一第18-66、68、164-166頁、卷二第13-24頁
    ）。上訴人雖主張系爭信用卡係謝沂恩冒名申辦使用，被上
    訴人疏未審核逕予發卡，致其受有損害云云，並以其106年1
    2月25日聲明書、「中華民國銀行商業同業公會全國聯合會
    信用卡業務委員會所屬機構辦理信用卡業務自律公約」為證
    （見原審卷一第16、126頁、本院卷第64頁）。惟查：
　㈠觀察系爭信用卡申請書簽名欄「謝琼華」簽名之字形結構、
    運筆筆順、轉折勾勒、走勢傾斜等特徵，與上訴人於被上訴
    人銀行、其他銀行之開戶申請書、消費明細表、信用卡持卡
    人授權書、授權他人代理同意書、外國帳戶FATCA身分聲明
    書、約定條款同意書、印鑑卡、信用卡申請書等相關文書、
    環宇公司股東臨時會簽到簿、董事會議事錄簽到簿、董事願
    任同意書及其在原審當庭親簽之筆跡極為相似（見原審卷一
    第130、132-138、176-180、168、200、215、273、274、37
    9-380頁、卷二第53頁、原審證物袋內原本），又系爭信用
    卡申請書上填載聯絡電話即末三碼860號之手機門號（詳卷
    ），亦與上訴人前向被上訴人申辦漢神鼎極無限卡、美元雙
    幣卡之申請書、授權他人代理同意書上填載之電話及上訴人
    另於國泰世華銀行開戶、向澳盛銀行申辦信用卡時所填載之
    聯絡電話一致（見原審卷一第130、132、168、272頁、原審
    證物袋內原本），且上訴人與被上訴人聯繫信用卡額度相關
    事務時，明確表示被上訴人可以撥打謝沂恩860手機門號，
    因其常在國外，銀行往來事務大多由謝沂恩代為聯繫，文件
    則待其回國親簽等情（見原審卷一第170-171頁之通話錄音
    譯文、卷二第233頁之錄音檔案光碟），上訴人在原審亦承
    認其有授權謝沂恩代為辦理銀行開戶等事務（見原審卷一第
    380頁），堪認上訴人係在申請書上親自簽名申辦系爭信用
    卡，並授權謝沂恩代為處理銀行相關事務。　　
　㈡上訴人雖主張其已有被上訴人核發之其他3張信用卡，並無增
    辦系爭信用卡之動機，系爭信用卡係謝沂恩冒名申辦，其不
    知情云云。惟查，系爭信用卡有附加JCB機場接送、累積哩
    程等優惠（見本院卷第131-133頁），而上訴人確有以系爭
    信用卡購買機票出國使用之事實，可見其有申辦系爭信用卡
    之動機。系爭信用卡消費款中既有上訴人不爭執之旅行社機
    票購票及以環宇公司名義敬輓之訂花費用（見原審卷一第38
    、44、48、136、138、164、166、64、140頁、本院卷第119
    、149頁），而前述購票消費之持卡人授權書上亦有近似上
    訴人之簽名（見原審卷一第136、138頁），並持向環宇公司
    申報公帳支出（見原審卷一第202-208頁之轉帳傳票、報告
    單、帳單、旅行業代收轉付收據、入出國日期證明書，原審
    證物袋內原本），倘係謝沂恩冒名申辦系爭信用卡，理應隱
    匿此卡不讓上訴人發覺，豈會以系爭信用卡為上訴人刷卡購
    買機票及花卉，並持向環宇公司報帳請款？顯悖於常情。況
    上訴人不爭執有收受被上訴人所寄信用卡對帳單，其上詳列
    各筆消費所使用之信用卡卡號及摘要（見原審卷二第266頁
    ），而由105年6月起至106年11月間之消費紀錄，可明顯得
    知系爭信用卡之消費筆數及金額超過其他3張信用卡（見原
    審卷二第181-194、195-232頁），並無混淆之虞，則上訴人
    收受信用卡帳單並據以轉帳繳款（見原審卷一第172-174頁
    ）時，應可輕易覺察系爭信用卡之存在。然上訴人於謝沂恩
    死亡前、長達1年半期間，從未向被上訴人表示帳款有異，
    其於謝沂恩死亡後，始以聲明書主張其僅向被上訴人申辦信
    用卡3張，系爭信用卡遭謝沂恩冒名申辦盜用云云，在原審
    又改稱其僅有申請漢神卡及台幣卡，雙幣卡及系爭信用卡均
    為他人冒用云云（見原審卷一第147、153頁），另向檢察官
    提出刑事告訴時，則指稱4張信用卡均係謝沂恩冒名申辦云
    云（見本院限制閱覽卷附臺灣臺北地方檢察署107年度偵字
    第4239號檢察官不起訴處分書，前經原審調卷核閱明確，兩
    造對該卷證均表示無意見，見原審卷二第134頁），足見上
    訴人前後不一致之主張，實難信取，要難遽認系爭信用卡為
    謝沂恩冒名申辦、盜刷使用乙節為真。
　㈢上訴人雖主張被上訴人發卡時，疏未查核本人身分證件，應
    有過失，應依民法第184條第1項前段規定，賠償其所受信用
    卡消費款之損害云云。惟查，被上訴人抗辯：因上訴人已持
    有其核發之3張信用卡，再增辦系爭信用卡並未增加刷卡額
    度（見本院卷第177-178頁），依被上訴人「信用卡個人戶
    授信辦法」第4條規定此屬「舊戶加辦」 情形，即原有用戶
    增辦新卡時，被上訴人僅需核對資料相符，無須重新辦理面
    對面徵信（見本院卷第137頁）；再依被上訴人「中途授信
    科覆審一組作業程序」規定，風險態樣落人條件包括客戶額
    度高、長年未用卡、近期改址、手機號碼停用無法聯繫、手
    機號碼與主機不符等情形，符合上述條件之一時，系統核准
    案件強制落人照會確認，倘照會後仍有疑慮則請客戶親臨分
    行核身（見本院卷第145頁）。乃因冒用他人名義申請信用
    卡者，通常會先要求更改聯絡電話及地址，以避免本人受通
    知時發現有異，即通報銀行停卡止付，甚至報警追查，故以
    一般常情而言，上開規定於異常情形下需照會本人核對身分
    ，應足以預防偽冒辦卡事件發生。然上訴人申請系爭信用卡
    為「舊戶加辦」，被上訴人已審核系爭信用卡申請書上之簽
    名筆跡近似，聯絡電話等基本資料均與上訴人原留存之資料
    相符，且上訴人有持續使用信用卡消費之紀錄及使用出國優
    惠之需求，並無要求更改聯絡電話或帳單地址等異常狀況，
    尚難認有異常，堪認被上訴人依上開防止偽冒相關規定審核
    資料相符，即已盡注意義務。至於上訴人另主張系爭信用卡
    背面之「Hsieh Chiung Hua」英文簽名係謝沂恩偽簽，於其
    出國期間亦有刷卡紀錄，可見係謝沂恩持卡盜刷云云。惟上
    訴人已表明本件僅主張被上訴人核卡有過失，不主張被上訴
    人未就每筆簽帳核對本人簽名之過失（見本院卷第103、124
    、150、156頁），縱認系爭信用卡背面及簽帳單上之簽名為
    謝沂恩所簽（見原審卷二第23-24、33、35頁），僅係被上
    訴人核卡予上訴人後，謝沂恩是否未經上訴人同意而盜用該
    卡之問題，尚無從據以推認被上訴人之核卡行為有何過失，
    附此指明。
　㈣上訴人雖又主張被上訴人就其已繳付之信用卡款為不當得利
    云云。惟上訴人係親簽申請ANA聯名精緻卡，經被上訴人審
    核通過而發給系爭信用卡，已如前㈠所述，故兩造已成立信
    用卡契約關係，則被上訴人依信用卡契約關係，先將上訴人
    持系爭信用卡刷卡消費款墊付予特約商店，再向上訴人請求
    消費款，乃基於系爭信用卡契約關係而受有利益，並非無法
    律上原因。上訴人依民法第179條規定，請求被上訴人返還
    不當得利云云，亦難認有據。　　　
五、綜上所述，上訴人依民法第179條、第184條第1項前段規定
    ，請求被上訴人給付350萬8903元，及自起訴狀繕本送達翌
    日起至清償日止，按週年利率5％計算之利息，並非有據，不
    應准許。從而原審就此部分為上訴人敗訴之判決，並無不合
    。上訴論旨指摘原判決此部分不當，求予廢棄改判，為無理
    由。
六、本件事證已臻明確，兩造其餘之攻擊或防禦方法及所用之證
    據，經本院斟酌後，認為均不足以影響本判決之結果，爰不
    逐一論列，附此敘明。
七、據上論結，本件上訴為無理由，依民事訴訟法第449條第1項
    、第78條，判決如主文。
中　　華　　民　　國　　111 　年　　11　　月　　16　　日
                  民事第十二庭  
                      審判長法  官  陳婷玉
                            法  官  毛彥程
                            法  官  林晏如
正本係照原本作成。
如不服本判決，應於收受送達後20日內向本院提出上訴書狀，其
未表明上訴理由者，應於提出上訴後20日內向本院補提理由書狀
（均須按他造當事人之人數附繕本）上訴時應提出委任律師或具
有律師資格之人之委任狀；委任有律師資格者，另應附具律師資
格證書及釋明委任人與受任人有民事訴訟法第466 條之1第1項但
書或第2項所定關係之釋明文書影本。如委任律師提起上訴者，
應一併繳納上訴審裁判費。
中　　華　　民　　國　　111 　年　　11　　月　　16　　日

  　　　　　　　　　　　　　書記官  簡維萍